【裁判字號】    89,台上,5363
【裁判日期】    890907
【裁判案由】    誣告
【裁判全文】
最高法院刑事判決                              八十九年度台上字第五三六三號
    上訴人  甲○○
    被  告  乙○○
右上訴人因反訴被告誣告案件，不服台灣高等法院中華民國八十九年三月十四日第二
審更審判決（八十八年度上更(二)字第八三一號，自訴案號：台灣台北地方法院八十四
年度自字第八三八號），提起上訴，本院判決如左：
    主  文
上訴駁回。
    理  由
按刑事訴訟法第三百七十七條規定：上訴於第三審法院，非以判決違背法令為理由，
不得為之。是提起第三審上訴，應以原判決違背法令為理由，係屬法定要件；且必須
依據卷內資料為具體之指摘，並足據以辨認原判決已具備違背法令之形式，始屬相當
。惟如所指摘事項純屬對事實審法院取捨證據職權之適法行使，任意指摘，尚不能認
已具備違背法令之形式，但應認其上訴違背法律上之程式，從程序上予以駁回。本件
上訴人甲○○上訴意旨略稱證人李錦平與上訴人非親非故，既無刑事訴訟法第一百八
十條規定得為拒絕證言之親屬關係，亦無同法第一百八十六條規定不得令具結之事由
，則李錦平焉敢冒偽證罪之風險而為虛偽之證述；且依李錦平於原審所證稱之情節觀
之，其與被告鮮少見面而不認識，更與被告素無仇怨，斷無捏詞誣攀被告之理，足認
證人李錦平之證述與事實相符；原判決認李錦平之證詞不免偏頗上訴人，難予盡信云
云，與經驗法則有違。惟查原判決以上訴人在第一審反訴意旨略稱被告於民國八十三
年十一月六日下午四時許，在台北縣新店市○○路六十二巷底，上訴人與馬昭明及其
他一些義工在該處整理環境清潔，並未對被告施加傷害，亦未毀損被告所種植之花木
，被告因與上訴人、馬昭明發生爭執，情急之下自行摘下其配戴之眼鏡摔落地面，致
左眼鏡片破碎，竟意圖使上訴人與馬昭明、廖妮娜受刑事處分，虛構上訴人等三人對
其圍毆傷害，致其眼鏡片破碎，並毀損其所種植之花木等事實，於八十四年四月十一
日具狀向台灣台北地方法院檢察署提出告訴，於該署檢察官偵查中，另向台灣台北地
方法院提起自訴指訴上訴人等三人犯上開傷害、毀損等情，認被告涉犯刑法第一百六
十九條第一項之誣告罪嫌；但經審理結果，認刑法上誣告罪之成立，以意圖他人受刑
事處分或懲戒處分，而為虛偽之告訴或告發或報告為要件；所謂虛偽係指明知無此事
實而故意捏造而言，若誤認有此事實或以為有此嫌疑，即不得指為虛偽，自不能科以
該罪責；本件被告矢口否認有上開誣告犯行，辯稱上訴人等人確有其所指訴之傷害、
毀損犯行，並無捏造事實誣告等語；而上開時地，被告因其所種植之花木，為上訴人
與馬昭明等人以整理環境為由予以鏟除，雙方發生爭執打架，被告並因之受傷，其所
戴眼鏡玻璃片亦有破碎等情，為上訴人等所不否認，復有現場照片可按；其中馬昭明
（亦為第一審之反訴人）亦因該傷害罪判處罪刑，有第一審法院刑事判決在卷可稽；
又上訴人當時為現場整理環境之義工之一，雙方發生爭執時，上訴人有上前抱住被告
與馬昭明，並將其等手持之鋤頭搶下等情，為上訴人所自承；另廖妮娜自承於雙方衝
突時伊有下來看等語；證人即警員張漢卿於檢察官偵查中證稱伊據報前往處理，他們
（指被告與馬昭明等人）打群架，有一矮胖女子在場等語，足認廖妮娜於雙方衝突打
架時有在現場，則於衝突打架現場混亂之情況下，被告認上訴人及廖妮娜係對方之人
，有參與毆打及毀損其所種植之花木，尚難認有故意捏造事實誣指之情形；至被告被
訴誣告上訴人等毀損其眼鏡部分，雖據上訴人迭指不移，其所舉之證人李錦平亦證稱
被告自行拿下眼鏡摔到地上等語；但上訴人於第一審供稱當時被告作勢要打伊，馬昭
明上去擋，結果馬昭明與被告打起來等語，顯然於雙方衝突伊始，馬昭明即注意被告
之舉動，苟被告有準備打架時，自行摘下眼鏡摔在地上之行為，馬昭明應甚為清楚，
惟馬昭明於第一審稱關於眼鏡摔壞部分伊不清楚等語；另證人即當時在場整理環境或
目擊雙方發生衝突之吳美秋、周安、林篁修、洪滿得、林志隆等人於第一審或原審中
均證稱被告所戴之眼鏡如何掉落破碎，伊等沒有注意，不知道等語，足見當時雙方衝
突現場極為混亂，被告所戴之眼鏡是否為其自行摘下摔落地上破碎，非無疑竇；參諸
證人李錦平係與上訴人等一起在上開處所整理環境之義工，被告係因認上訴人等義工
於整理環境時，將其種植之花木予以鏟除，雙方發生爭執而衍生本案，而證人李錦平
於爭執中係與上訴人立於同一立場，其證述是否全與事實符合而堪為上訴人所指被告
此部分誣告事實之佐證，亦難無疑；此外查無其他確據足以證明被告確有虛構事實故
意誣告之犯行，其被訴犯罪自屬不能證明；因將第一審論處被告意圖他人受刑事處分
向該管公務員誣告罪刑部分之判決撤銷，改判諭知被告無罪。從形式上觀察，原判決
取捨證據形成心證之論斷，尚無違背法令情形存在。上訴人上訴意旨純係就原審取捨
證據職權之適法行使，任意指摘，不足據以辨認原判決有其所指違背法令之形式。依
首揭說明，應認本件上訴為違背法律上之程式。
據上論結，應依刑事訴訟法第三百九十五條前段，判決如主文。
中      華      民      國    八十九    年      九      月      七      日
                              最高法院刑事第十庭
                                  審判長法官  曾  有  田
                                        法官  陳  宗  鎮
                                        法官  劉  介  民
                                        法官  魏  新  和
                                        法官  孫  增  同
      右正本證明與原本無異
                                              書  記  官
中      華      民      國    八十九    年      九      月     十三     日


司法院資訊處製作；財團法人民間司法改革基金會備份。
